【裁判字號】    98,上易,614
【裁判日期】    980519
【裁判案由】    詐欺
【裁判全文】
臺灣高等法院臺中分院刑事判決         98年度上易字第614號
上  訴  人  臺灣彰化地方法院檢察署檢察官
上  訴  人
即  被  告  甲○○
上列上訴人因被告詐欺案件，不服臺灣彰化地方法院98年度易字
第100號中華民國98年2月16日第一審判決（起訴案號：臺灣彰化
地方法院檢察署97年度偵字第10800號），提起上訴及移送併辦
（98年度偵字第83號），本院判決如下：
    主  文
原判決撤銷。
甲○○幫助意圖為自己不法之所有，以詐術使人將本人之物交付
，處有期徒刑肆月，如易科罰金，以新臺幣壹仟元折算壹日。
    事  實
一、甲○○明知金融帳戶係金融機構與開戶人約定供其個人理財
    使用，與個人之信用及隱私有極密切之關係，具專屬性，非
    一般可借與他人使用之物，其並可預見提供自己之金融帳戶
    、存摺、提款卡、印章及密碼予他人使用，常與財產犯罪密
    切相關，可能被犯罪集團所利用以遂行犯罪後，用以隱匿、
    掩飾犯罪所得財物或財產上利益，事後無法追查金錢流向，
    其竟基於幫助他人實施詐欺犯罪之犯意，於民國97年11月12
    日後至同年月15日前之某日，在彰化縣埔心鄉省立醫院旁之
    便利超商，將自己所有之彰化商業銀行員林分行0000000000
    0000000帳號帳戶之存摺、提款卡交付給真實姓名、年籍均
    不詳之成年男子，並告知密碼。以此方式幫助獲得上開存摺
    、提款卡、密碼之人及所屬詐欺集團之成員，作為收取贓款
    及逃避警方追緝使用。嗣該詐欺集團成員取得上開存摺、提
    款卡及密碼後，即基於意圖為自己不法所有之犯意，於97年
    11月15日下午2時21分許，詐騙集團成員撥打電話給乙○○
    ，佯稱花旗銀行陳專員，詐稱乙○○因網路購路，設定有問
    題，須提款存入指定帳號等語，使乙○○陷於錯誤，而於同
    日下午4時20分許，以自動櫃員機匯款新臺幣（下同）58,00
    0元進入上開帳戶內，詐騙集團成員立刻提領一空；復於同
    日下午6時餘許，詐騙集團成員又撥打電話給丙○○，佯稱
    東森購物，詐稱丙○○購物多重扣款等語，使丙○○陷於錯
    誤，而於同日下午6時34分、下午6時44分許，以自動櫃員機
    匯款22,222元、22,222元（起訴書誤載為各2222元）進入上
    開帳戶內，詐騙集團成員立刻提領一空；嗣乙○○、丙○○
    發覺受騙後，先後報警而循線查獲，始悉上情。
二、案經丙○○訴請彰化縣警察局員林分局報請臺灣彰化地方法
    院檢查署檢察官偵查起訴及移送併案審理。
    理  由
一、按刑事訴訟法第159條之5規定：「被告以外之人於審判外之
    陳述，雖不符前四條之規定，而經當事人於審判程序同意作
    為證據，法院審酌該言詞陳述或書面陳述作成時之情況，認
    為適當者，亦得為證據。當事人、代理人或辯護人於法院調
    查證據時，知有第159條第1項不得為證據之情形，而未於言
    詞辯論終結前聲明異議者，視為有前項之同意。」，其立法
    意旨在於傳聞證據未經當事人之反對詰問予以核實，原則上
    先予排除，惟若當事人已放棄詰問或未聲明異議，基於證據
    資料愈豐富，愈有助於真實發現之理念，且強化言詞辯論主
    義，法院自可承認該傳聞證據例外擁有證據能力。經查，本
    件上訴人即被告甲○○（下稱被告）在本院言詞辯論終結前
    ，並未就證人即被害人乙○○、丙○○於警詢時所證述之內
    容聲明異議，依上開規定說明，應視為同意其證言作為證據
    ，且本院審酌上開證人證言作成時之情況，查無其他不法之
    情狀，足認為得為本案之證據，而有證據能力，先予敘明。
二、訊據被告固坦承有於上揭時、地將其所申辦之上開本案帳戶
    存摺、提款卡及密碼等物，提供予真實姓名年籍均不詳之成
    年男子使用，惟矢口否認有何幫助詐欺取財之犯意，辯稱：
    伊係受詐欺集團欺騙始提供上開本案存摺等物予該成年男子
    ，伊不是故意要拿給詐欺集團的云云。經查：
(一)上開犯罪事實，業據被害人乙○○、丙○○於警詢中指訴其
    等遭人詐騙匯款經過綦詳，復有被告前揭彰化商業銀行員林
    分行帳戶之存摺影本、開戶資料影本、交易明細表及被害人
    丙○○、乙○○匯款資料（即郵政及彰化銀行自動櫃員機交
    易明細表）等件附卷可稽，足見被害人確有受詐欺集團詐騙
    而匯款至上開帳戶內之事實。
(二)按刑法上之故意，分為直接故意（確定故意）與間接故意（
    不確定故意）。行為人對於構成犯罪之事實，明知並有意使
    其發生者，為直接故意；行為人對於構成犯罪之事實，預見
    其發生而其發生並不違背其本意者，為間接故意。又幫助犯
    之成立，以行為人主觀上認識被幫助者正欲從事犯罪或係正
    在從事犯罪，且該犯罪有既遂之可能，而其行為足以幫助他
    人實現構成要件者，即具有幫助故意，並不以行為人確知被
    幫助者係犯何罪名為必要。而按金融機構之帳戶為個人理財
    之工具，為便利大眾使用此一理財工具，以資活絡資金供需
    ，對於申請開設金融帳戶並無設有任何特殊之限制，一般民
    眾皆能自由申請開戶，並得同時在不同金融機構申請多數存
    款帳戶使用，乃眾所周知之事實，依一般人之社會生活經驗
    ，倘係經由合法管道之收入或支出，其於金融帳戶之存放及
    提領，本可自行向金融行庫開立帳戶後使用，殊無大費周章
    使用他人帳戶之必要，況且近來詐騙案件層出不窮，詐騙集
    團多利用人頭帳戶做為出入帳戶，不僅廣為媒體所披載，亦
    經政府一再宣導提醒注意，尤以現今各地金融機構所設自動
    提款機莫不設定轉帳之警示畫面，或張貼警示標語，促請使
    用大眾注意，衡諸目前社會以電視、報紙甚至網路等管道流
    通資訊之普及程度，以及使用自動提款機從事提款、轉帳交
    易之頻繁，苟見有陌生人不思以自己名義申請開立帳戶，反
    而向不特定人蒐集或收購他人之金融機構帳戶使用，自屬可
    疑。而現今犯罪集團或不法份子為掩飾其不法獲利行徑，避
    免執法人員之追究處罰，經常誘使一般民眾提供金融機構帳
    戶存摺等資料，渠等再以此帳戶供作對外詐騙或其他各種財
    產犯罪之不法用途使用等情，亦為一般理性之人知之甚是。
    被告於原審係辯稱：應徵工作故而將上開帳號等物，交給對
    方云云（見原審卷第23頁），然本院審酌被告係年輕有智識
    之人，其無可能在工作實質內容不明及未確定有無被錄用之
    情況下，即率爾交付上開本案存摺、提款卡及密碼等物予不
    詳年籍之成年男子，況被告於原審準備程序訊問已供稱：該
    上開本案存摺、提款卡及密碼等物係交予不詳年籍成年男子
    ，且知道可能被用來作財產上犯罪等語（見原審卷第23頁）
    ，依上開說明，被告對於他人可能持本案帳戶之存摺等物作
    為詐欺取財等非法用途之工具一節，應有所預見，且不違背
    其本意，被告事後翻異其詞，改稱不是故意云云，要無足採
    。準此，被告有幫助詐欺取財之不確定故意存在，應堪認定
    。至於被告請求傳喚報載之北部詐欺集團云云，然本件被告
    對於其所有金融帳戶提供他人使用，及其帳戶供他人取得不
    法犯罪所得之用，既不違背其本意，已有幫助他人犯罪之不
    確定故意，已詳述如前，本院自無傳喚之必要。本件事證業
    臻明確，被告上揭幫助詐欺取財之犯行，應堪認定。
三、本件被告提供其所有上開本案帳戶之存摺、金融卡及密碼等
    物交予不詳年籍之成年男子及其所屬詐騙集團作為詐欺取財
    之用，係屬基於幫助他人詐欺取財之不確定故意，且所為係
    詐欺取財罪構成要件以外之行為，核其所為係犯刑法第339
    條第1項詐欺取財罪之幫助犯，爰依同法第30條第2項規定，
    按正犯之刑減輕之。又被告以一幫助詐欺之行為，幫助詐騙
    集團分別詐騙被害人乙○○、丙○○等人之財物，係一行為
    觸犯2個相同罪名，為想像競合犯，應依刑法第55條規定，
    從一重處斷。被告幫助詐騙乙○○部分，起訴書犯罪事實雖
    未及載，惟業經移送併案，而本院認定有罪部分，又與之具
    有具有裁判上一罪關係，則該部分自亦為起訴效力所及，本
    院應併予審判。
四、原審以被告犯罪事證明確，予以論罪科刑，固非無見，惟檢
    察官移送本院併辦部分與本案犯罪事實詐騙之被害人雖不相
    同，但均係被告以一交付上開帳戶存摺、金融卡、密碼之行
    為，同時幫助詐騙集團實行數次詐騙犯行，具有想像競合犯
    裁判上一罪關係，原審未及審酌，尚有未洽，檢察官以此上
    訴，為有理由。被告上訴否認犯罪，雖無理由，惟原判決既
    有上述瑕疵，自無可維持，應由本院予以撤銷改判。爰審酌
    被告提供帳戶供他人非法使用，使詐騙集團之成員易於得手
    ，助長詐欺之犯罪風氣，嚴重危害社會治安，並使被害人乙○○、丙○○因此而被詐騙如犯罪事實欄所示之金額，然被
    告本身未實際參與本件詐欺取財之犯行，可責難性較小，並
    參酌其犯後態度等一切情狀，量處如主文第二項所示之刑，
    並諭知易科罰金之折算標準，以示懲儆。
據上論結，應依刑事訴訟法第369條第1項前段、第364條、第299
條第1項前段，刑法第30條第2項、第339條第1項、第55條、第41
條第1項，刑法施行法第1條之1，判決如主文。
本案經檢察官丁○○到庭執行職務。
中    華    民    國    98    年    5    月    19    日
            刑事第三庭  審判長法  官  王  增  瑜
                              法  官  廖  柏  基
                              法  官  吳  進  發
以上正本證明與原本無異。
不得上訴。
                              書記官  柯  孟  伶
中    華    民    國    98    年    5    月    19    日


司法院資訊處製作；財團法人民間司法改革基金會備份。
